【裁判字號】    98,台上,2293
【裁判日期】    981203
【裁判案由】    分割共有物
【裁判全文】
最高法院民事判決            九十八年度台上字第二二九三號
上  訴  人  乙○○
            丙○○
            丁○○
            戊○○
共      同
訴訟代理人  沈明達律師
被 上訴 人  甲○○
訴訟代理人  林樹旺律師
上列當事人間請求分割共有物事件，上訴人對於中華民國九十八
年六月三日台灣高等法院第二審判決（九十七年度上字第六三九
號）提起上訴，本院判決如下：
    主  文
上訴駁回。
第三審訴訟費用由上訴人負擔。
    理  由
本件上訴人主張：兩造共有坐落台北市○○區○○段九一之六地
號、面積六四三點九○平方公尺土地（下稱系爭土地），因雙方
意見不合無法共同開發，亦無法協議分割，爰依民法第八百二十
三條第一項前段、第八百二十四條第二項規定訴請裁判分割。而
依台北市政府工務局建築管理處民國九十四年七月八日北市工建
照字第 09464125300  號函所示，系爭土地不宜原物分割，請准
予變賣分割，並將所得價金由兩造按應有部分（如第一審判決附
表一所示）比例分配。退步言，倘認應以原物分割為宜，請依上
訴人乙○○等四人九十七年三月十二日民事辯論意旨續狀附圖所
示，將甲部分面積二四一點九二六一平方公尺分歸伊共同取得，
附圖乙部分面積四○一點九七三九平方公尺分歸被上訴人取得等
情，先位聲明：求為命兩造共有系爭土地，應予變賣，所得價金
由兩造按應有部分比例分配之判決。備位聲明：求為命系爭土地
按上訴人九十七年三月十二日民事辯論意旨續狀附圖所示，將甲
部分面積二四一點九二六一平方公尺分歸上訴人共同取得，附圖
乙部分面積四○一點九七三九平方公尺分歸被上訴人取得之判決
。
被上訴人則以：上訴人取得系爭土地應有部分，係與其前手通謀
虛偽辦理買賣及移轉登記，其中朱嬥瑄為黃文程之二哥黃裕霖之
配偶，乙○○為黃文程之大哥，丙○○及丁○○、戊○○分別為
乙○○之配偶及子女，游萬成為黃文程所有建設公司之下游承包
商，李麗紅為游萬成之配偶。即上訴人藉與游萬成、李麗紅通謀
而為買賣之虛偽意思表示以取得如附表所示系爭土地應有部分之
所有權，上訴人取得所有權之移轉登記應屬無效，則上訴人以系
爭土地共有人之身分主張行使共有權提起本件共有物分割訴訟，
自無理由。退步言之，倘認上訴人乙○○得訴請分割系爭土地，
請以原物分割為原則，並以台北市中山地政事務所九十七年三月
十七日函附分割測量成果圖之（甲案）作為原物分割方法，其中
A部分面積四０一點九七平方公尺分歸伊取得，B部分面積二四一
點九三平方公尺分歸上訴人共同取得，並按其應有部分之比例繼
續保持共有等語，資為抗辯。並以：系爭土地原共有人王吉華、
王李寶貴與游萬成、李麗紅間；游萬成與上訴人乙○○、丙○○
、丁○○、戊○○間，李麗紅與上訴人丙○○間，就系爭土地相
關應有部分以買賣為原因，所為買賣及移轉所有權登記之行為，
均屬通謀虛偽意思表示，依法無效，而侵害其共有權等情。本於
侵權行為之法律關係，反訴求為命上訴人分別將原判決附表（下
稱附表）所示之土地所有權移轉登記予以塗銷之判決。
原審審理之結果，以：關於本訴部分：系爭土地之所有權人原係
被上訴人、王吉榮、王吉華、王李寶貴（下稱王吉榮等三人）共
有。被上訴人與王吉榮等三人間之分割共有物事件，業經台灣台
北地方法院（下稱台北地院）九十四年度重訴字第四六○號判決
確定在案。該確定判決之主文為：王吉榮等三人應於被上訴人分
別給付王吉榮新台幣（下同）二千一百九十五萬三千二百二十一
元、王吉華二千一百九十五萬四千三百九十元、王李寶貴二千一
百九十五萬四千三百九十元時，分別將其等所有系爭土地應有部
分十萬分之一萬八千七百八十五、十萬分之一萬八千七百八十六
、十萬分之一萬八千七百八十六辦理所有權移轉登記於被上訴人
。嗣王吉榮等三人將系爭土地應有部分於九十三年十二月十日出
賣予黃文程，約定買賣總價六千五百八十六萬二千元為由，被上
訴人主張行使優先承購權。王吉榮等三人於九十四年一月二十五
日收受被上訴人表示願優先承購王吉榮等三人應有部分之郵局存
證信函時，王吉榮等三人尚未解除與黃文程間不動產買賣契約。
被上訴人既已就合法存在之不動產買賣契約表示優先承購王吉榮
等三人之應有部分，則該應有部分之買賣契約即當然於王吉榮等
三人與被上訴人間成立，王吉榮等三人自不得再任意解除不動產
買賣契約，以規避被上訴人所得行使之優先承購權。次查，上開
被上訴人與王吉榮等三人間訴訟繫屬中，王吉華將其應有部分十
萬分之一萬八千七百八十六，於九十五年一月二十日移轉所有權
登記於游萬成；王李寶貴將其應有部分十萬分之一萬八千七百八
十六，於九十五年一月二十日移轉登記於李麗紅。游萬成取得王
吉華之應有部分後，於九十五年三月八日，移轉登記於上訴人乙
○○、丙○○、戊○○、丁○○，每人應有部分各十萬分之五百
五十；李麗紅於九十六年十一月二十七日，將應有部分十萬分之
一萬八千七百八十六，移轉登記於上訴人丙○○；游萬成於九十
六年十一月二十七日，將其餘應有部分十萬分之一萬六千五百八
十六，移轉登記於上訴人丙○○，均有各該土地登記簿謄本為憑
。又查，游萬成與李麗紅為夫妻，上訴人乙○○與丙○○為夫妻
，上訴人丁○○、戊○○為乙○○與丙○○之子女，有身分證明
文件在卷可稽。經查，系爭土地原共有人王吉華、王李寶貴於台
北地院九十四年度重訴字第四六○號案件繫屬中，本得以高價二
千一百九十五萬四千三百九十元由被上訴人優先承購，或另以二
千九百二十七萬三千零九十七元出賣予第三人朱嬥瑄，然王吉華
卻證稱以二千一百九十萬元出賣予游萬成，並完成所有權移轉登
記。惟該買賣價金二千一百九十萬元，其中一百二十萬元係屬虛
偽，另二千零七十萬元係由上訴人乙○○提供予游萬成。且被上
訴人聲請傳訊李麗紅，經傳訊兩次未到庭作證，游萬成或李麗紅
亦未提出給付價金予王李寶貴之證明及買賣契約。足認王吉華、
王李寶貴並非真正欲出賣渠等應有部分予游萬成及李麗紅，卻故
意為非真意之表示，游萬成、李麗紅明知非真意，而就王吉華、
王李寶貴非真意之表示相與為非真意之合意，雙方係為通謀而為
虛偽意思表示，渠等意思表示無效。另游萬成出賣予上訴人乙○
○、丙○○、丁○○、戊○○，各應有部分十萬分之五百五十，
核算每人約一坪多土地，於收受買賣價金共二百五十六萬八千元
，嗣後分別匯回予上訴人乙○○及黃文程，足認游萬成並非真正
欲出賣該應有部分，卻故意為非真意之表示，上訴人乙○○、丙
○○、丁○○、戊○○明知其非真意，而就游萬成非真意之表示
相與為非真意之合意，雙方係為通謀而為虛偽意思表示，渠等意
思表示無效。再者，李麗紅、游萬成出賣應有部分十萬分之一萬
八千七百八十六、一萬六千五百八十六於上訴人丙○○，渠等買
賣契約付款方法之約定及移轉所有權登記之時程，顯有悖一般買
賣習慣與常情，且部分價金七百三十萬元，似由游萬成嗣後分別
匯回予上訴人乙○○及黃文程。足認李麗紅、游萬成並非真正欲
出賣該應有部分，卻故意為非真意之表示，被上訴人丙○○明知
其非真意，而就李麗紅、游萬成非真意之表示相與為非真意之合
意，雙方係為通謀而為虛偽意思表示，渠等意思表示無效。亦即
游萬成與王吉華、李麗紅與王李寶貴之間，及游萬成與上訴人乙
○○、丙○○、丁○○、戊○○之間，及李麗紅、游萬成與上訴
人丙○○之間買賣系爭土地應有部分，係通謀而為虛偽意思表示
，渠等間買賣及移轉所有權登記之意思表示為無效，是上訴人乙
○○、丙○○、丁○○、戊○○不能取得系爭土地應有部分所有
權，故上訴人乙○○、丙○○、丁○○、戊○○不得本於所有人
之地位，請求分割系爭土地。關於反訴部分：查上訴人乙○○、
丙○○、丁○○、戊○○取得系爭土地如附表所示之應有部分，
係與游萬成、李麗紅間出於通謀虛偽意思表示之買賣契約及所有
權移轉登記，已如前述。上訴人乙○○、丙○○、丁○○、戊○
○買賣債權契約及其所有權移轉登記之物權行為自應認為無效。
被上訴人請求上訴人乙○○、丙○○、丁○○、戊○○分別將附
表所示之土地所有權移轉登記辦理塗銷，為有理由，應予准許，
並說明兩造其餘攻擊防禦方法及未經援用之舉證，經審酌核與本
件判決結果不生影響，不再逐一論述，爰將第一審所為被上訴人
敗訴之判決予以廢棄，改判駁回上訴人之訴，並命上訴人乙○○
、丙○○、丁○○、戊○○分別將附表所示之土地所有權移轉登
記辦理塗銷，於法核無違誤。末查，原審命上訴人乙○○、丙○
○、丁○○、戊○○分別將附表所示之土地所有權移轉登記辦理
塗銷，上訴人即非系爭土地之土地登記簿上之登記名義人，自不
可請求分割系爭土地，對被上訴人而言，仍有實益。又被上訴人
以侵權行為之法律關係請求上訴人塗銷所有權移轉登記，按依侵
權行為請求損害賠償，乃係以回復原狀為其內容，故被上訴人請
求塗銷所有權移轉登記，亦無不合，併予敘明。上訴論旨，就原
審取捨證據、認定事實之職權行使，指摘原判決違背法令，求予
廢棄，非有理由。
據上論結，本件上訴為無理由。依民事訴訟法第四百八十一條、
第四百四十九條第一項、第七十八條，判決如主文。
中    華    民    國  九十八  年   十二   月    三    日
                      最高法院民事第四庭
                          審判長法官  劉  延  村
                                法官  許  澍  林
                                法官  黃  秀  得
                                法官  許  正  順
                                法官  魏  大  喨
      本件正本證明與原本無異
                                      書  記  官
中    華    民    國  九十八  年   十二   月   十五   日
                                                      Ｑ


司法院資訊處製作；財團法人民間司法改革基金會備份。
